ACORDAO-COMPLETO-2327247

ACÓRDÃO 1402/2019 ATA 3/2019 - PRIMEIRA CÂMARA

VISTOS, relatados e discutidos estes autos de aposentadorias concedidas pela Universidade Federal da Paraíba,
ACORDAM os Ministros do Tribunal de Contas da União, reunidos em sessão da 1ª Câmara, diante das razões expostas pelo Relator, com fundamento nos arts. 71, inciso III, da Constituição Federal, 1º, inciso V, 39, inciso II, e 45 da Lei 8.443/1992, em:
9.1. considerar prejudicado, por perda de objeto, nos termos do art. 260, § 5º, do Regimento Interno, o exame do ato de aposentadoria da sra. Maria Lúcia Nunes;
9.2. considerar legal o ato de aposentadoria de interesse da sra. Sonia Maria Van Dijick Lima, ordenando seu registro;
9.3. deferir, em caráter excepcional, o registro dos atos de aposentadoria de interesse das sras. Ana Miriam Carvalho Macedo, Climeni Clementino Diniz, Cristina de Fatima Freitas Menezes de Araujo e Maria das Neves Almeida Soares, bem como dos srs. Emmanoel Rocha Carvalho e Luis Carlos Carvalho;
9.4. determinar à Universidade Federal da Paraíba que cadastre no sistema Sisac e disponibilize para exame do Controle Interno, no prazo máximo de 15 (quinze) dias, o ato de alteração de aposentadoria que elevou a proporcionalidade dos proventos da sra. Ana Miriam Carvalho Macedo, sob pena de aplicação aos responsáveis das penalidades previstas na Lei 8.443/1992;
9.5. determinar à Sefip que, valendo-se da faculdade prevista no art. 260, § 3º, do Regimento Interno, tão logo concluído o cadastramento referido no subitem anterior, proceda à imediata autuação e subsequente instrução do ato, atentando, em particular, para a contagem ponderada de tempo de serviço prestado posteriormente ao ingresso da ex-servidora no regime estatutário.

Apreciação, para fins de registro, de aposentadorias concedidas pela Universidade Federal da Paraíba.

Primeira Câmara

Universidade Federal da Paraíba.

3. Interessados: Ana Miriam Carvalho Macedo (XXX.148.704-XX); Climeni Clementino Diniz (XXX.343.594-XX); Cristina de Fatima Freitas Menezes de Araujo (XXX.471.444-XX); Emmanoel Rocha Carvalho (XXX.722.174-XX); Luis Carlos Carvalho (XXX.854.807-XX); Maria Lúcia Nunes (XXX.165.263-XX); Maria das Neves Almeida Soares (XXX.478.594-XX); Sonia Maria Van Dijick Lima (XXX.288.774-XX).

13.1. Ministros presentes: Walton Alencar Rodrigues (Presidente), Benjamin Zymler (Relator) e Bruno Dantas.
13.2. Ministro-Substituto presente: Weder de Oliveira.

BENJAMIN ZYMLER

Adoto como relatório, com os ajustes de forma pertinentes, a instrução elaborada no âmbito da Secretaria de Fiscalização de Pessoal (Sefip) , a qual contou com a anuência dos dirigentes da unidade técnica e do representante do Ministério Público:
 “INTRODUÇÃO
1.	Trata-se de atos de concessão de aposentadoria a Ana Miriam Carvalho Macedo, Climeni Clementino Diniz, Cristina de Fátima Freitas Menezes de Araújo, Emmanoel Rocha Carvalho, Luiz Carlos Carvalho, Maria das Neves Almeida Soares, Maria Lucia Nunes e Sonia Maria Van Dijick Lima, ex-servidores da Universidade Federal da Paraíba (UFPB) .
2.	Os atos foram submetidos à apreciação do Tribunal de Contas da União (TCU) para fim de registro, nos termos do art. 71, inciso III, da Constituição Federal. O cadastramento e a disponibilização ao TCU ocorreram por intermédio do Sistema de Apreciação e Registro de Atos de Admissão e Concessões (Sisac) , na forma dos arts. 2o, caput e inciso II, e 4o, caput, da Instrução Normativa-TCU 55/2007.
HISTÓRICO
3.	Em 2010, esta Unidade Técnica encaminhou à UFPB o Ofício Sefip-D/941 (peça 2, p. 23-24) , solicitando [documentos/informações acerca dos processos de justificação judicial de tempos de serviço dos interessados].
4.	Em resposta, foram anexados aos autos os documentos constantes de peça 2, p. 25-61, e peças 3-6.
5.	Após análise dos referidos documentos, evidenciou-se a necessidade de encaminhar oitiva, por meio da UFPB, aos interessados (peça 8) , para oportunizar o uso das garantias constitucionais do contraditório e da ampla defesa em relação às seguintes irregularidades (peça 9) :
	a) Ana Miriam Carvalho Macedo: pagamento da parcela de 3,17% (URV) sem absorção após os aumentos de remuneração provocados pela implantação de plano de carreira posterior; e erro de proporcionalização dos proventos (deveria ser 25/30 e não 27/30) ;
	b) Climeni Clementino Diniz, Cristina de Fátima Freitas Menezes de Araújo, Emmanoel Rocha Carvalho, Maria das Neves Almeida Soares e Maria Lucia Nunes: pagamento da parcela de 3,17% (URV) sem absorção após os aumentos de remuneração provocados pela implantação de plano de carreira posterior;
	c) Luiz Carlos Carvalho: pagamento da parcela de 3,17% (URV) sem absorção após os aumentos de remuneração provocados pela implantação de plano de carreira posterior; e averbação irregular de tempo de serviço por justificação oficial;
	d) Sonia Maria Van Dijick Lima: pagamento das parcelas de 3,17% (URV) e 20% (vantagem obtida judicialmente) sem absorção após os aumentos de remuneração provocados pela implantação de plano de carreira posterior.
....................................................................................................................................................................
7.	Após notificação, apenas os ex-servidores Luiz Carlos Carvalho e Emmanoel Rocha Carvalho apresentaram resposta (peças 12 e 13, respectivamente) .
....................................................................................................................................................................
EXAME TÉCNICO
....................................................................................................................................................................
10.	Após essas primeiras medidas saneadoras, verificou-se novamente a necessidade de encaminhar oitivas aos interessados acerca dos seguintes motivos:
a) tempo insalubre: Ana Miriam Carvalho Macedo, Climeni Clementino Diniz, Cristina de Fátima Freitas Menezes de Araújo, Emmanoel Rocha Carvalho, Luiz Carlos Carvalho, Maria das Neves Almeida Soares e Maria Lucia Nunes;
b) pagamento indevido de parcela judicial: Sonia Maria Van Dijick Lima.
11.	Abaixo, analisa-se cada uma das irregularidades citadas. 
Do tempo averbado por meio de justificação judicial
12.	Em resposta à diligência questionando o tempo averbado por meio de justificação judicial, o órgão de origem encaminhou documentação demonstrando que o referido tempo foi averbado em cumprimento a mandados de segurança, os quais concederam aos interessados a averbação de tempo laborado em condições insalubres, como celetistas, até 11/12/1990, com os acréscimos dos Decretos 53.831/1964 e 83.080/1979. Os documentos comprobatórios estão anexados às peças 2, p. 50-60, 3, p. 16-29 e 31-43, 4, p. 26-32, 5, p. 28-38, e 6, p. 4-22 e 24-35.
13.	Após o envio das oitivas referentes à averbação de tempo insalubre, os interessados buscaram auxílio da Universidade com a finalidade de demonstrar o exercício de atividades penosas. No entanto, o órgão juntou aos autos tão somente os pedidos dos interessados e laudos em que não houve o preenchimento da seção relativa a exposição a fatores de riscos, conforme peça 57, p. 36, 46-47, 50, 61-62, 66, 67, 88-89, 93, 94, 103, 104, 108, 129, 130, 135, 138, 144, 149, 162-163. 
14.	A contagem ponderada de tempo de serviço prestado por professores universitários, na condição de celetistas, até a entrada em vigor do RJU, foi tratada recentemente no âmbito do TC Processo 015.199/2013-4. Na ocasião, houve entendimento, corroborado no julgamento do pedido de reexame (Acórdão 2538/2016-TCU-Primeira Câmara) , de que a atividade de magistério, por si só, não configura exercício de atividade insalubre, perigosa ou penosa. Há que se demonstrar tais condições por laudo especializado.
15.	No mesmo processo, a averbação também foi baseada em decisão judicial, e o voto que deu origem ao acórdão recorrido (Acórdão 6449/2015-TCU-Primeira Câmara) considerou que o caso atraía o
‘disciplinamento contido no Acórdão 1857/2003-TCU-Plenário, confirmado pelo Acórdão 961/2006-TCU-Plenário, segundo o qual, em situações do gênero, compete ao Tribunal considerar ilegal o ato concessório e negar o seu registro, abstendo-se de determinar à entidade que promova o saneamento da impropriedade e a consequente suspensão do pagamento dos proventos correspondentes’.
16.	A mesma solução pode ser dada aos atos de aposentadoria de Ana Miriam Carvalho Macedo, Climeni Clementino Diniz, Cristina de Fátima Freitas Menezes de Araújo, Emmanoel Rocha Carvalho, Luiz Carlos Carvalho, Maria das Neves Almeida Soares, Maria Lucia Nunes, no que concerne à averbação em comento. Ou seja, devem as concessões ser consideradas ilegais ante a inexistência de laudos que comprovem o caráter de periculosidade, insalubridade ou penosidade no exercício do magistério. No entanto, esta Corte de Contas deve abster-se de determinar alterações nos atos ora em comento, visto que as averbações foram baseadas em decisões judiciais.
17.	Registre-se, no entanto, que, no que concerne à Sra. Ana Miriam, o órgão de origem encaminhou os documentos anexados à peça 14, p. 35, nos quais apresenta mapa considerando a conversão do tempo de serviço decorrente do exercício de atividades exercidas em condições especiais em comum também no período de 12/12/1990 a 5/6/1998, conforme Mandado de Injunção 880 (peça 14, p. 33) . Com base no referido mandado de injunção, foi feita a contagem de 27 anos e 10 dias, conforme segue:
	Período
	Quantidade (dias) 
	Tempo
	Cargo
	Comprovante

	2/3/1970 a 3/3/1971
	367
	1 ano e 1 dia
	Aux. Escritório
	Peça 2, p. 58

	20/9/1977 a 31/3/1979
	558
	1 ano, 6 meses e 10 dias
	Farmacêutico
	
	1/4/1979 a 12/12/1990 (CLT) 
	4.274
	11 anos, 8 meses e 15 dias
	Professora Colaboradora
	
	13/12/1990 a 5/6/1998
	2.732
	7 anos, 5 meses e 24 dias
		
	Licenças

	270 dias contados em dobro
	540
	1 ano, 5 meses e 22 dias
		
	Insalubridade

	Insalubridade (4.274x0,2) 
	854
	2 anos, 4 meses e 2 dias
		
	Insalubridade*
 (2.732x0,2) 
	546
	1 ano, 5 meses e 28 dias
		
	TOTAL
	9.866
	27 anos e 10 dias

*Tempo obtido por meio de Mandado de Injunção 880.
18.	A referida modificação foi realizada em 2011, conforme peça 14, p. 39, e o ato de alteração cujo número de controle é 10792309-04-2013-000004-3 foi lançado no SisacNet. Atualmente, encontra-se ainda no Controle Interno, aguardando parecer.
Do pagamento de 3,17%
19.	Verificou-se, ainda, que os atos constantes do presente processo não apresentam a rubrica referente ao percentual de 3,17%. No entanto, tal parcela fazia parte dos contracheques dos interessados em 2012, quando esta Unidade Técnica enviou ao órgão de origem o Ofício Sefip-D/4.298 (peça 8) , solicitando o envio de oitivas aos interessados.
20.	Trata-se de vantagem relativa a decisão judicial que concedeu o reajuste de 3,17% por perda remuneratória decorrente de aplicação errônea dos critérios de reajuste previstos nos arts. 28 e 29 da Lei 8.880/1994, que criou a Unidade Real de Valor (URV) e o real (Plano Real) .
21.	A Portaria Interministerial 26, de 20/1/1995, divulgou o reajuste dos vencimentos fixando-os em 22,07%, embora o correto, segundo o critério definido naqueles dispositivos legais, fosse 25,94%. O percentual de 3,17% resulta da divisão do percentual de 125,94% (remuneração reajustada em 25,94%) pelo percentual de 122,07% (remuneração reajustada em 22,07%) .
22.	Após análise dos contracheques atuais dos interessados (peça 58) , verifica-se que não subsistem pagamentos relativos à parcela de 3,17%.
23.	Conforme já ressaltado, apenas os ex-servidores Luiz Carlos Carvalho e Emmanoel Rocha Carvalho apresentaram resposta às oitivas. Os argumentos de ambos são idênticos e tratam basicamente do pagamento da parcela de 3,17% (peças 12 e 13) . A análise de tais documentos encontra-se prejudicada, em razão de os pagamentos referentes à parcela de 3,17% não mais fazerem parte dos rendimentos dos interessados.
Do pagamento de parcela referente a ‘vantagem 20%’
24.	O ato cujo número de controle é 10792309-04-1999-000688-9, referente a Sonia Maria Van Dijick Lima, apresenta a rubrica ‘Vantag Dec. Judicial’, a qual foi retirada da folha de pagamento da interessada, conforme peças 57, p. 11-15, e 58. 
25.	Assim, não há óbice a que o ato de concessão de aposentadoria em favor de Sonia Maria Van Dijick Lima seja considerado legal e registrado.
CONCLUSÃO
26.	Verificou-se, no presente processo, a averbação, em cumprimento a decisões judiciais, de tempo exercido por professores universitários em atividade considerada insalubre, penosa ou perigosa, como celetista, antes da vigência do Regime Jurídico Único. 
27. 	Em recente julgado desta Corte de Contas, houve entendimento de que a função de magistério, por si só, não demonstra as condições para ser considerada insalubre, perigosa ou penosa. Tal constatação deve ser precedida por laudo técnico especializado, o que não foi demonstrado nos autos.
28.	Por outro lado, há que se considerar a existência de decisões judiciais amparando tal contagem. Por esse motivo, e considerando o que foi decidido no Acórdão 961/2006-TCU-Plenário, pode-se considerar os atos de concessão de aposentadoria a Ana Miriam Carvalho Macedo, Climeni Clementino Diniz, Cristina de Fátima Freitas Menezes de Araújo, Emmanoel Rocha Carvalho, Luiz Carlos Carvalho, Maria das Neves Almeida Soares e Maria Lucia Nunes ilegais e negar o seu registro, abstendo-se de determinar à entidade que promova o saneamento da impropriedade e a consequente suspensão do pagamento dos proventos correspondentes.
29.	No que concerne ao percentual de 3,17%, os contracheques constantes de peças 15 e 58 demonstram que o pagamento não é mais realizado.
30.	Em relação ao ato de concessão de aposentadoria a Sonia Maria Van Dijick Lima, tendo em vista a exclusão da rubrica referente a decisão judicial, o ato pode ser considerado legal e registrado.
PROPOSTA DE ENCAMINHAMENTO
31.	Ante o exposto, com fundamento nos arts. 71, inciso III, da Constituição Federal, 1o, inciso V, e 39, inciso II, da Lei 8.443/1992 e 260, §§ 1º e 4º, do Regimento Interno do Tribunal de Contas da União, propõe-se:
a) considerar ilegais e negar registro aos atos de concessão de aposentadoria a Ana Miriam Carvalho Macedo, Climeni Clementino Diniz, Cristina de Fátima Freitas Menezes de Araújo, Emmanoel Rocha Carvalho, Luiz Carlos Carvalho, Maria das Neves Almeida Soares e Maria Lucia Nunes, sem, contudo, determinar alterações nos referidos atos, visto que as averbações foram precedidas de decisões judiciais;
b) considerar legal e registrar a aposentadoria em favor de Sonia Maria Van Dijick Lima, ressalvando que a vantagem judicial não mais se faz presente nos proventos da interessada;
c) determinar à Universidade Federal da Paraíba que:
c.1) no prazo de 15 (quinze) dias, dê ciência do inteiro teor desta deliberação, bem como do relatório e do voto que a fundamentam, aos interessados;
c.2) no prazo de 30 (trinta) dias, encaminhe ao TCU comprovante sobre a data em que os interessados tomaram conhecimento do acórdão.”
É o relatório.

não há

Procurador Rodrigo Medeiros de Lima.

APOSENTADORIAS. LEGALIDADE E REGISTRO DE UMA DAS CONCESSÕES. EXAME PREJUDICADO DE OUTRA, ANTE O FALECIMENTO DA BENEFICIÁRIA. CONTAGEM PONDERADA, NAS DEMAIS, DE TEMPO DE MAGISTÉRIO ANTERIOR À LEI 8.112/1990, SEM COMPROVAÇÃO DA PRESTAÇÃO DE SERVIÇOS EM CONDIÇÕES ESPECIAIS. EXISTÊNCIA DE TESE DE REPERCUSSÃO GERAL, FIXADA PELO SUPREMO TRIBUNAL FEDERAL, VEDANDO A HIPÓTESE APÓS O ADVENTO DA EMENDA CONSTITUCIONAL 18/1981. EFEITOS DOS PROVIMENTOS JUDICIAIS OBTIDOS PELOS INTERESSADOS SOBRE A ATUAÇÃO DO TCU. REGISTRO EM CARÁTER EXCEPCIONAL. DETERMINAÇÕES.

APOSENTADORIA (APOS)

Secretaria de Fiscalização de Pessoal (SEFIP).

Em exame as aposentadorias de oito ex-servidores da Universidade Federal da Paraíba (UFPB) .
2.	Tratando-se de concessões remetidas ao Tribunal há mais de cinco anos, ainda sem apreciação definitiva, foi previamente realizada a oitiva dos interessados acerca dos seguintes quesitos, os quais, potencialmente, poderiam ensejar a negativa de registro dos atos: 
	a) inclusão nos proventos de parcelas alusivas a diferenças de reajuste (índices de 3,17% e/ou 20%) , obtidas judicialmente, imunes de compensação por estruturas remuneratórias supervenientes (todos os inativos) ;
	b) cômputo de tempo de serviço obtido mediante justificação judicial (todos os inativos, à exceção da sra. Sonia Maria Van Dijick Lima) .
3.	Regularmente chamados aos autos, apenas se manifestaram a sra. Ana Miriam Carvalho Macedo (peça 54) e os srs. Emmanoel Rocha Carvalho (peça 13) e Luis Carlos Carvalho (peça 12) .
4.	Instruindo o feito, a Secretaria de Fiscalização de Pessoal (Sefip) informa que as rubricas referentes aos índices de 3,17% e 20% não mais integram os proventos dos inativos. Quanto aos tempos de serviço, esclarece que, em todos os casos verificados, houve contagem ponderada de tempo de magistério, prestado anteriormente ao advento da Lei 8.112/1990, objeto de sentenças judiciais transitadas em julgado.
5.	Conclusivamente, propugna a unidade técnica o registro da aposentadoria da sra. Sonia Maria Van Dijick Lima e a negativa de registro das demais, “sem, contudo, determinar alterações nos respectivos atos, visto que as averbações foram precedidas de decisões judiciais”.
6.	O Ministério Público põe-se de acordo.
7.	Com as vênias de estilo, divirjo, em parte, do encaminhamento sugerido nos pareceres.
8.	A primeira questão, de fato, encontra-se superada, uma vez que as chamadas “parcelas judiciais” não mais integram os proventos. Não tendo sido suscitado nenhum outro óbice na aposentadoria da sra. Sonia Maria Van Dijick Lima, defiro o registro do ato.
9.	Quanto à segunda questão – contagem ficta de tempo de serviço –, que alcança todos os demais inativos, cumpre esclarecer, de início, que, a despeito das diversas alusões nos autos a “tempo laborado em condições insalubres”, o caso é de contagem ponderada de tempo de magistério com esteio no Decreto 53.831/1964, que classificava a atividade como penosa (cf. peça 3, p. 36, peça 4, p. 27, e peça 6, p. 6) .
10.	Feito o reparo, rememoro que o Supremo Tribunal Federal (STF) reconheceu, aos ex-empregados federais que passaram para o regime estatutário por força do disposto no art. 243 da Lei 8.112/1990, o direito de computarem de forma majorada, para fins de aposentadoria, o tempo de serviço anteriormente prestado – sob o regime da CLT – em condições especiais (insalubres, perigosas ou penosas) . Tal posicionamento foi esposado por esta Corte de Contas a partir do Acórdão 2008/2006-TCU-Plenário.
11.	Sem embargo, no caso específico do magistério, a atividade, outrora classificada como penosa pelo Decreto 53.881/1964 (o que, automaticamente, ensejava a contagem ponderada do tempo de serviço) , deixou de sê-lo com a promulgação da Emenda Constitucional 18/1981, publicada em 9/7/1981. 
12.	A partir de então, a aposentadoria de professor passou a ser espécie de benefício por tempo de contribuição com requisito etário reduzido, e não mais uma aposentadoria especial. Com isso, mesmo no âmbito do regime geral de previdência, para justificar eventual conversão de tempo de magistério em tempo comum, passou a ser necessária a comprovação de seu exercício em ambiente sujeito a agentes nocivos e insalubres. Tal é o entendimento assente na Suprema Corte, inclusive com repercussão geral reconhecida:
“PREVIDENCIÁRIO. AGRAVO REGIMENTAL NO RECURSO EXTRAORDINÁRIO COM AGRAVO. MAGISTÉRIO. CONVERSÃO DO TEMPO DE SERVIÇO ESPECIAL EM COMUM. SERVIÇO PRESTADO ANTES DA EC 18/81. POSSIBILIDADE. 1. No regime anterior à Emenda Constitucional 18/81, a atividade de professor era considerada como especial (Decreto 53.831/64, Anexo, Item 2.1.4) . Foi a partir dessa Emenda que a aposentadoria do professor passou a ser espécie de benefício por tempo de contribuição, com o requisito etário reduzido, e não mais uma aposentadoria especial. 2. Agravo regimental a que se dá parcial provimento.” (ARE 742005 AgR, Rel. Min. Teori Zavascki, Segunda Turma, DJE 1/4/2014.) 
“Recurso extraordinário com agravo. Repercussão geral da questão constitucional reconhecida. Reafirmação de jurisprudência. 2. Direito Previdenciário. Magistério. Conversão do tempo de serviço especial em comum. 3. Impossibilidade da conversão após a EC 18/81. Recurso extraordinário provido.” (ARE 703.550 AgR, Rel. Min. Gilmar Mendes, Plenário, DJE 21/10/2014.) 
13.	Dessa forma, em perfeita harmonia com o Acórdão 2008/2006-TCU-Plenário e com a remansosa jurisprudência do STF, tem-se que a data limite para conversão do tempo de serviço de magistério – qualificado como atividade penosa – em tempo comum é 9/7/1981.
14.	Posto isso, observo que os ex-professores Ana Miriam Carvalho Macedo, Climeni Clementino Diniz, Cristina de Fátima Freitas Menezes de Araujo, Emmanoel Rocha Carvalho, Luis Carlos Carvalho, Maria Lúcia Nunes e Maria das Neves Almeida Soares obtiveram decisões judiciais ordenando ao INSS a expedição de certidões, em seu favor, computando todo o tempo de magistério anterior a 11/12/1990 com o acréscimo previsto no Decreto 53.831/1964, bem como ordenando à UFPB “as anotações de praxe nos assentos funcionais dos impetrantes considerando o inteiro teor dessas certidões” (cf. peça 6, p. 17) . Em cada caso, os tempos de serviço assim computados foram:
	SERVIDOR
	TERMO INICIAL DA
CONTAGEM PONDERADA
	TEMPO FICTO TOTAL ACRESCIDO

	Ana Miriam Carvalho Macedo
	1º/4/1979
	02a 04m

	Climeni Clementino Diniz
	23/7/1976
	02a 10m 25d

	Cristina de Fátima Freitas Menezes de Araujo
	1º/8/1984
	01a 03m 10d

	Emmanoel Rocha Carvalho
	1º/3/1974
	06a 08m 16d

	Luis Carlos Carvalho
	18/10/1974
	06a 05m 20d

	Maria Lúcia Nunes
	1º/10/1973
	03a 05m 08d

	Maria das Neves Almeida Soares
	1º/3/1977
	02a 09m 02d

15.	Como se vê, à exceção da sra. Cristina de Fátima Freitas Menezes de Araujo, todos os demais ex-professores efetivamente fariam jus a algum acréscimo em seu tempo de magistério prestado sob o regime celetista. Esse acréscimo, no entanto, deveria ser calculado apenas sobre o período anterior a 9/7/1981, o que resultaria num tempo ficto total bem inferior àquele estipulado nas sentenças judiciais obtidas pelos interessados.
16.	Com a exclusão dos excessos, os inativos deixariam de atender aos requisitos necessários à aposentação – ao menos nos termos originalmente deferidos pela universidade –, circunstância que ensejaria a negativa de registro dos respectivos títulos concessórios.
17.	Nessa hipótese, diferentemente do que sugerem a Sefip e o Ministério Público, caberia o endereçamento de determinação à UFPB para suspensão dos pagamentos decorrentes dos atos impugnados, nos termos dos arts. 71, inciso IX, da Constituição Federal e 262 do Regimento Interno. É que a União (e, assim, esta Corte de Contas) não integrou nenhum dos respectivos processos judiciais, que, destarte, apenas obrigariam o INSS (expedição das certidões) e a UFPB (anotações nos assentos funcionais) .
18.	A propósito, para que não fiquem dúvidas a respeito, transcrevo trecho da decisão de mérito proferida pelo Juízo da 2ª Vara Federal da Seção Judiciária da Paraíba, então presidida pelo MM. Juiz Alexandre Costa de Luna Freire, no processo de interesse da ex-professora Maria das Neves Almeida Soares (peça 6, p. 7 e 9; destaques acrescentados) :
“O Superintendente do INSS na Paraíba prestou as informações, em preliminar, na linha do (...) litisconsórcio passivo necessário com a União, que, na condição de mantenedora do Plano de Seguridade Social do Servidor Público, sofrerá a repercussão patrimonial da segurança, se concedida.
............................................................................................................................................
A impetração não visa a concessão da aposentadoria, mas tão somente a contagem do tempo do serviço prestado sob os regimes celetista e estatutário e a averbação de anotação funcional da contagem realizada pelo INSS e UFPB.
É certo que a contagem do tempo pretendida poderá ensejar a satisfação do requisito temporal para a obtenção de aposentadoria, a ser processada a tempo e modo na esfera administrativa.
No entanto, o interesse da União somente adviria quando a pretensão estivesse adstrita à concessão da aposentadoria e seus consectários, porque, neste caso, haveria implicação patrimonial decorrente do custeio compartilhado da seguridade do servidor público previsto no art. 40, parágrafo 6°, da Constituição Federal de 1988, com a nova redação dada pela Emenda n° 03/93 verbis:
‘Art. 40 (...) .
............................................................................................................................................
Parágrafo 6°. As aposentadorias e pensões dos servidores públicos federais serão custeadas com recursos provenientes da União e das contribuições dos servidores, na forma da lei.’
Assim, descabe a integração litisconsorcial da União.”
19.	Idêntico entendimento foi expresso pelo Juízo da 1ª Vara Federal da Paraíba, então sob a presidência do MM. Juiz João Bosco Medeiros de Sousa, como se extrai da sentença proferida no processo de interesse da ex-professora Climeni Clementino Diniz (peça 3, p. 23) :
“8. Inicialmente, indefiro a preliminar de litisconsórcio com a União Federal, arguida pelo R. INSS, vez que não versa a lide sobre a aposentadoria do impetrante, mas tão somente sobre a expedição de certidão de tempo de serviço que a isso se destina e que poderá ser impugnada oportunamente pelo ente jurídico referido.”
20.	De se mencionar que os processos judiciais de todos os inativos arrolados nestes autos, alusivos a tempo de serviço, correram nessas duas varas da Justiça Federal.
21.	Nada obstante, na linha do recente Acórdão 2908/2018-TCU-Plenário, em que foram apreciadas aposentadorias de ex-professores da UFPB em situação bastante similar, inclusive concedidas à mesma época, posiciono-me favoravelmente ao registro dos atos, em caráter excepcional.
22.	No ponto, esclareço que, para além do evidente complicador representado pelas decisões judiciais que ordenaram à universidade a averbação dos tempos fictos (embora, insisto, sem retirar da União o direito de impugnar as subsequentes aposentadorias) , os atos aqui tratados, a exemplo daqueles apreciados no aludido Acórdão 2908/2018-TCU-Plenário, foram editados há mais de vinte anos, circunstância que, de per si, impõe maior comedimento em sua análise.
23.	Ressalvo desse encaminhamento, entretanto, o caso da sra. Maria Lucia Nunes, cujo exame da aposentadoria encontra-se prejudicado, nos termos do art. 260, § 5º, do Regimento Interno, haja vista seu falecimento, ocorrido em 31/1/2018 (peça 58, p. 3) . 
24.	Por fim, no tocante à sra. Ana Miriam Carvalho Macedo, há notícia nos autos de que, em 2011, a proporcionalidade de seus proventos foi alterada de 25/30 para 27/30, mediante a contagem ponderada do tempo de serviço prestado já sob a égide do regime estatutário (peça 14, p. 6) . Em face da patente ilegalidade desse cômputo, a UFPB deve ser compelida a disponibilizar de imediato o ato na base do Sisac, e a Sefip, tão logo isso ocorra, a proceder sua autuação e instrução, para apreciação do Tribunal.
25.	Diante do exposto, VOTO no sentido de que o Tribunal adote a deliberação que ora submeto a este Colegiado.
TCU, Sala das Sessões Ministro Luciano Brandão Alves de Souza, em 12 de fevereiro de 2019.
BENJAMIN ZYMLER 
Relator